臺灣彰化地方法院民事判決　99年度訴字第408號
原　　　告　黃安西
訴訟代理人　黃柏霖律師
被　　　告　張金利
　　　　　　張金贊
　　　　　　謝　粉
　　　　　　謝長弓
　　　　　　張朱親
　　　　　　陳樹木即陳張珠麗.
　　　　　　陳秋華即陳張珠麗.
　　　　　　陳士偉即陳張珠麗.
　　　　　　陳玉華即陳張珠麗.
　　　　　　陳泓森即陳張珠麗.
　　　　　　張長仟
　　　　　　張長字
上列當事人間分割共有物事件，本院於民國100年9月15日言詞辯
論終結，判決如下：
    主  文
被告陳樹木、陳秋華、陳士偉、陳玉華、陳泓森應就其被繼承人
陳張珠麗所公同共有，坐落彰化縣二水鄉○○○段935地號、地
目田、面積4467.61平方公尺土地應有部分4499分之976辦理繼承
登記。
兩造共有之前開地號土地應予分割。其中如附圖即彰化縣田中地
政事務所複丈日期民國100年6月20日之土地複丈成果圖編號甲部
分，面積35.75平方公尺土地，由被告謝粉取得；編號乙部分，
面積934.43平方公尺土地，由被告張金贊取得；編號丙部分，面
積1137.01平方公尺土地，由原告黃安西取得；編號丁部分，面
積1391.23平方公尺土地，由被告張金利取得；編號戊部分，面
積969.19平方公尺土地，由被告張長弓、張朱親、陳樹木、陳秋
華、陳士偉、陳玉華、陳泓森、張長仟、張長字公同共有取得。
訴訟費用由兩造依附表所示之應有部分比例負擔（其中被告張長
弓、張朱親、陳樹木、陳秋華、陳士偉、陳玉華、陳泓森、張長
仟、張長字係連帶負擔）。
    事實及理由
一、被告均經合法通知，無正當理由，未於言詞辯論期日到場，
    核無民事訴訟法第386條各款所列情事，本院爰准原告之聲
    請為一造辯論判決，此程序事項，先予敘明。
二、原告之主張與聲明：坐落彰化縣二水鄉○○○段935地號、
    地目田、面積4467.61平方公尺土地（下稱系爭土地，重測
    前為彰化縣二水鄉○○段197-5地號土地），係兩造共有，
    應有部分如附表所示，其中被告陳樹木、陳秋華、陳士偉、
    陳玉華、陳泓森之應有部分係繼承陳張珠麗（於民國（下同
    ）90年5月14日死亡）之權利，惟尚未為繼承登記。按各共
    有人得隨時請求分割共有物。共有物之分割，依共有人協議
    之方法行之。分割之方法，不能協議決定者，法院得因任何
    共有人之聲請，命以原物分配於各共有人或變賣共有物，以
    價金分配於各共有人之方式分配，民法第823條第1項前段及
    824條第1項、第2項分別定有明文。系爭土地之地目為田，
    使用分區為山坡地保育區，然土地法第30條之1已於89年1月
    26日公布刪除，是農地分割之限制悉依農業發展條例之規定
    （已於89年1月26日公布修正全文，同年1月28日施行）。又
    按修正後之農業發展條例第16條第1項第4款及同條第2項之
    規定，農業發展條例於89年1月4日修正施行前之共有耕地，
    得分割為單獨所有，而不受每宗耕地分割後每人所有面積未
    達0.25公頃者，不得分割之限制，惟其分割後之宗數，不得
    超過共有人人數。且依耕地分割執行要點第11條第1項、第2
    項及第12條規定：「依本條例（即農業發展條例）第16條第
    1項第3款及第4款規定申請分割之耕地，應分割為單獨所有
    。但耕地之部分共有人協議就其應有部分，仍維持共有者，
    不在此限。」；「依前項規定辦理分割者，其分割後之耕地
    不得有全體繼承人或全體共有人維持共有之情形。」；「依
    本條例第16條第1項第4款規定申辦分割之共有耕地，部分共
    有人於本條例修正後，移轉持分土地，其分割後，土地宗數
    未超過修正前共有人數者，得申請分割。」徵諸上開規定，
    本件除原告黃安西係於99年2月25日取得系爭土地所有權外
    ，其餘共有人取得所有權之時間均在89年1月4日農業發展條
    例修正公布前，而張長弓、張朱親、陳張珠麗、張長仟、張
    長字等五人所有權登記日期雖為89年4月27日，然渠等依民
    法第1147條之規定於88年9月18日被繼承人死亡時即當然公
    同共有取得對系爭土地之權利，因此亦合於在89年1月4日修
    正前即為耕地共有人之規定。是以於89年1月4日前系爭土地
    分別共有之人數為5人（被告張長弓、張朱親、陳張珠麗、
    張長仟、張長字等五人為公同共有，以1人計）而原告主張
    之分割方案，係如附圖即彰化縣田中地政事務所複丈日期10
    0年6月20日之土地複丈成果圖，則系爭土地分割後計分為5
    宗。從而，本件並無分割後宗數超過修正前共有人數之問題
    ，依耕地分割執行要點第12條規定，得申請分割。又本件按
    各共有人應有部分分割結果，各該共有人分得土地面積固未
    達0.25公頃，然亦與農業發展條例有關最小面積分割限制之
    相關規定無違，爰依民法第823條、824條訴請准予裁判分割
    等語，並聲明請求：被告陳樹木、陳秋華、陳士偉、陳玉華
    、陳泓森應就其被繼承人陳張麗珠如附表所示之應有部分辦
    理繼承登記。系爭土地請准予裁判分割如附圖所示，其中編
    號甲部分，面積35.75平方公尺土地，由被告謝粉取得；編
    號乙部分，面積934.43平方公尺土地，由被告張金贊取得；
    編號丙部分，面積1137.01平方公尺土地，由原告黃安西取
    得；編號丁部分，面積1391.23平方公尺土地，由被告張金
    利取得；編號戊部分，面積969.19平方公尺土地，由被告張
    長弓、張朱親、陳樹木、陳秋華、陳士偉、陳玉華、陳泓森
    、張長仟、張長字公同共有取得。
三、被告均未於言詞辯論期日到庭，亦未以書狀作何聲明或陳述
    。
四、得心證之理由：
１、系爭土地為兩造共有，應有部分如附表所示，其中被告陳樹
    木、陳秋華、陳士偉、陳玉華、陳泓森尚未就繼承陳張珠麗
    之應有部分辦理繼承登記，且現況部分土地上蓋有建物等情
    ，有相符之土地登記謄本、地籍圖謄本、戶籍謄本等資料在
    卷可稽，本院亦會同彰化縣田中地政事務所派員勘測，各製
    有勘驗筆錄、複丈日期99年12月22日之土地複丈成果圖在卷
    可參，自可信為真正。又原告主張系爭土地依法應准予分割
    ，被告未予爭執，本院亦查無何限制不准分割之事由，從而
    ，自應加以准許。
２、原告請求被告陳樹木、陳秋華、陳士偉、陳玉華、陳泓森應
    就其被繼承人陳張麗珠如附表所示之應有部分辦理繼承登記
    ，查係為依法得為處分分割系爭土地所必要，自可採取。
３、原告主張以如附圖方式分割，本院審酌此分割方式，各分割
    部分均有臨路，且亦無害現狀土地上建物之完整、使用及各
    共有人之合法權利，堪認係公平、適當，爰加以採取。
綜上，原告之主張有理由，本院應予准許，爰判決如主文所示。
結論：原告之訴有理由，併依民事訴訟法第385條第1項前段、第
80條之1，判決如主文。
中    華    民    國   100    年    9     月    22    日
                  民事第三庭    法  官  洪榮謙
以上正本係照原本作成
如對本判決上訴，須於判決送達後20日之不變期間內，向本院
提出上訴狀。如委任律師提起上訴者，應一併繳納上訴審裁判
費。
中    華    民    國   100    年    9     月    22    日
                                書記官  蔡亦鈞
 附表
┌──────────────────────────┐
│彰化縣二水鄉○○○段935地號、地目田、面積4467.61平方│
│公尺土地                                            │
├────────┬─────────────────┤
│ 共 有 人 姓 名 │      應  有  部  分              │
├────────┼─────────────────┤
│  張  金  利    │     4,499分之1,401               │
├────────┼─────────────────┤
│  張  金  贊    │     4,499分之941                 │
├────────┼─────────────────┤
│  謝      粉    │     4,499分之36                  │
├────────┼─────────────────┤
│  黃  安  西    │     4,499分之1,145               │
├────────┼─────────────────┤
│張長弓、張朱親、│     公同共有4,499分之976，訴訟費 │
│陳樹木、陳秋華、│ 用應連帶負擔。又其中陳樹木、陳秋 │
│陳士偉、陳玉華、│ 華、陳士偉、陳玉華、陳泓森係繼承 │
│陳泓森、張長仟、│ 陳張珠麗之權利，尚未辦理繼承登記 │
│張長字          │                                  │
└────────┴─────────────────┘